Inventaris van het archief van de Directeur voor Aanschaffing en Verstrekking van Artillerie-Materieel, 1915-1921, Directeur voor het Artillerie-Materieel, 1921-1928, Directeur voor het Materieel der Landmacht, 1929-1940
Nationaal Archief, Den Haag
Directeur voor het Materieel der Landmacht en Rechtsvoorgangers
Artillerie-materieel
1915-1940
D26076
0.80 meter; 25 inventarisnummers.
Normale geschreven, getypte en gedrukte documenten, geen bijzondere handschriften.
Nationaal Archief, Den Haag
Directeur voor Aanschaffing en Verstrekking van Artillerie Materieel
Directeur Artillerie-Materieel
Directeur Materieel Landmacht
Het archief bevat onder meer kaarten van forten en magazijnen uit de periode 1922-1935, stukken in verband met militair materieel en de aanmaak van munitie, stukken inzake de veiligheid rondom opslagplaatsen van wapens en munitie rond Amsterdam, en overzichten van de voorraden in 1939.
Archiefvorming
Geschiedenis van de archiefvormer
De Directeur voor Aanschaffing en Verstrekking van Artillerie Materieel, 1915-1922
Het instituut Directie voor Aanschaffing en Verstrekking van Artillerie-Materieel (DAV) bestond alleen in oorlogstijd.
Tijdens de mobilisatie van het Nederlandse leger tijdens de Eerste Wereldoorlog werden de werkzaamheden van de Directeur van de instelling in eerste instantie opgedragen aan de Inspecteur der Vesting-Artillerie (IVA).
De belasting van het personeel van het bureau Vesting-Artillerie werd echter te zwaar zodat de bureaus van DAV en IVA van elkaar werden gescheiden.
Ministerie van Defensie (MvD), Centraal Archievendepot (CAD), archief van het Algemeen Hoofdkwartier Generale Staf (AHKGS), Secretariaat, inv.nr. 651, (omslag 1914-1916), Mobilisatieverslag II, Hoofdstuk II, C Het Algemeen Hoofdkwartier, pag. 91-95.
Na de demobilisatie bleef het DAV nog enige tijd bestaan. In 1920 werd bij de vaststelling van de oorlogsbegroting door de Tweede Kamer de jaarwedde van de Directeur voor Aanschaffing en Verstrekking van Artillerie-Materieel teruggenomen.
AHKGS, Secretariaat, inv.nr. 909, GG 221, 1920.
Dit was voor de minister van Oorlog aanleiding om te onderzoeken of deze Directie diende te blijven voortbestaan en zo ja in welke vorm.
Voorlopig werd de oude situatie hersteld, in zoverre dat de functie van Directeur DAV voorlopig zou worden waargenomen door de Inspecteur der Vesting-Artillerie.
Legerorders bevattende de wetten, besluiten, ministerieele beschikkingen en mededeelingen van belang voor de Nederlandsche Landmacht 1920. (LO). 's Gravenhage, 1920. Nrs. 246 en 393.
Met ingang van 15 november 1921 werd de functie feitelijk, doch indirect opgeheven. Op grond van het Koninklijk Besluit van 27 oktober 1921, nr. 45 werd toen besloten dat
" (...) de functies, tot dusver vervuld door de Inspecteur (...) der vesting-artillerie (zou) worden vereenigd in één persoon, die den titel zal dragen van Inspecteur der Artillerie (...)."
LO 1921, nr. 484. Ministeriële kennisgeving van 11 november 1921, nr. 199.
Directeur voor het artillerie-materieel, 1921-1928
Tegelijkertijd met de instelling van de bovengenoemde Inspecteur werd voor de vervulling van de functie van directeur voor het Artillerie-Materieel (DAM) een opperofficier bestemd. De DAM had een eigen instructie.
Zie ondermeer LO 1921, nr. 518.
Hij stond rechtstreeks onder bevel van de minister van Oorlog en had onder zijn bevel:
de commandanten in de artillerie-commandementen
de magazijnmeesters der artillerie en conducteurs der artillerie, uitgezonderd die welke werkzaam waren bij het departement van Oorlog en bij de artillerie-inrichtingen
de commissie van proefneming
Tot de belangrijkste taken van de DAM behoorden het raadgeven van de minister van Oorlog inzake aanschaffing, wijziging of aanschaffen van artillerie-materieel alsmede het instandhouden van het artillerie-materieel.
Bij Ministeriële Beschikking van 3 december 1928, nr. 42
LO 1928, nr. 342.
werd de titel Directeur voor het Artillerie-Materieel (DAM) gewijzigd in Directeur voor het Materieel der Landmacht.
Directeur voor het materieel der landmacht, 1928-1940
Bij MB van 6 augustus 1932, nr. 68 werd de DML tevens hoofd van de IVde afdeling B van het departement van Defensie.
LO 1932, nr. 242.
Deze accumulatie van functies werd bij MB van 2 mei 1938, nr. 270
LO 1938, nr. 124.
weer ongedaan gemaakt. De functies werden weer gescheiden en wederom vervuld door twee personen.
Geschiedenis van het archiefbeheer
De verwerving van het archief
Overbrenging van een overheidsarchief
Inhoud en structuur van het archief
2.13
Selectie en vernietiging
De omvang vóór de selectie bedroeg 0,96 strekkende meter waarvan 0,36 meter is bewaard.
Ordening van het archief
Bij aanvang van de selectie en inventarisatie werden geen inschrijfmiddelen aangetroffen. De archieven, DAV, DAM en DML werden als één geheel aangetroffen en geordend naar onderwerp. Deze archieven zijn gesplitst volgens het bestemmingsbeginsel.
Bij het samenstellen van deze inventaris zijn de stukken chronologisch op onderwerp gerangschikt.
Aanwijzingen voor de gebruiker
Openbaarheidsbeperkingen
Volledig openbaar.
Materiële beperkingen
Aanvraaginstructie
Openbare archiefstukken kunnen online worden aangevraagd en gereserveerd. U kunt dit ook via de terminals in de studiezaal van het Nationaal Archief doen. Om te kunnen reserveren dient u de volgende stappen te volgen:
U maakt een profiel aan op www.gahetna.nl, en logt vervolgens in
Via de archiefinventaris (alleen de beschrijvingen met rode nummers) selecteert u het gewenste archiefstuk door op de knop 'Reserveren' te klikken
In het volgende scherm geeft u aan op welke dag u het archiefstuk wilt inzien
Indien u zich bevindt in de studiezaal en een tafelnummer heeft ontvangen kunt u dit nummer vermelden. Als u geen tafelnummer heeft kunt u tafelnummer 777 laten staan
Vervolgens bevestigt u uw reservering door deze te versturen.
Verwant materiaal
Beschikbaarheid van kopieën
Beschrijving van de series en archiefbestanddelen
- Inventaris van het archief van de Directeur voor Aanschaffing en Verstrekking van Artillerie-Materieel,1915-1922
  - Brief van de secretaris-generaal van het departement van Oorlog inzake de instelling van een Munitiebureau. Afschrift., 1915; 1; 1 stuk
  - Maandverslagen van het Munitiebureau. Afschriften., 1915-1918; 2; 1 pak
  - Stukken betreffende de ontwikkeling en beproeving van gasprojectielen., 1917-1920; 3; 1 pak
  - Stukken betreffende het nemen van schietproeven met uurwerkbuizen., 1919-1921; 4; 1 omslag
  - Kaarten met daarop aangegeven de forten en magazijnen behorende tot de Amsterdamse Kringstelling en het noordelijke deel van de Nieuwe Hollandse Waterlinie., z.d.; 5; 1 omslag
    De forten en magazijnen zijn in de periode 1922-1935 ingetekend.
- Inventaris van het archief van de Directeur Artillerie-Materieel, 1922-1928
  - Stukken betreffende de vredes-bevelvoering over de Vesting Holland na opheffing van de artilleriecommandementen., 1921-1922; 6; 1 omslag
  - Stukken betreffende de ontwerp-regeling inzake overplaatsing en benoeming van conducteurs., 1922; 7; 1 omslag
  - Stukken betreffende de aanmaak van munitie in oorlogstijd., 1922-1923; 8; 1 omslag
  - Stukken betreffende de ontwikkeling, beproeving en samenstelling van materieel, munitie en geschut., 1922-1926, 1928; 9; 1 omslag
  - Brief van de minister van Oorlog inzake de oorlogsbestemming van de onderdelen van de Vesting-Artillerie., 1923; 10; 1 stuk
- Inventaris van het archief van de Directeur Materieel Landmacht, 1929-1940
  - Stukken betreffende de ontwikkeling, beproeving, samenstelling en aanschaffing van materieel, munitie en geschut., 1929-1940; 11-12; 2 pakken
    - 1929-1938, 11
    - 1939-1940, 12
  - Stukken betreffende het storten van artillerie-projectielen in de Zuiderzee., 1931; 13; 1 omslag
  - Brief aan het hoofd van het Algemeen Verdedigingspark (AVP) inzake de veiligheid van de wapen- en munitiemagazijnen gelegen in de omgeving van Amsterdam. Minuut. Met bijlage., 1932; 14; 1 stuk
  - Brief van het hoofd AVP houdende een opgave van wapen- en munitiemagazijnen gelegen in de omgeving van Amsterdam m.b.t. de veiligheid en bewaking van die magazijnen. Met bijlage., 1932; 14; 1 stuk
  - Brief inzake een leidraad voor officieren voor het materieel en voor meesters-smeden-bankwerker. Met bijlagen., 1932; 15; 1 stuk
  - Stukken betreffende kanonnen van 7 veld., 1932-1934, 1937-1939; 16; 1 omslag
  - Stukken betreffende de herziening van de positieregeling van de meesters-smeden-bankwerkers., 1934, 1939; 17; 1 omslag
  - Stukken betreffende het aanbrengen van emblemen op geschut., 1934, 1940; 18; 1 omslag
  - Stukken betreffende de opstelling van zware mitrailleurs in kazematten., 1936-1937; 19; 1 omslag
  - Verslagen over de te nemen maatregelen na ontvangst van verschillende mobilisatie-telegrammen., 1938; 20; 1 omslag
  - Brief van de minister van Defensie inzake de oorlogsinstructie voor de Directeur voor het Materieel der Landmacht. Afschrift. Met bijlage., 1938; 21; 1 stuk
  - Brief aan de minister van Defensie inzake een ontwerp-regeling voor het herstel van instrumenten van de luchtdoelartillerie. Met bijlage., 1939; 22; 1 stuk
  - Staat houdende een overzicht van de hoeveelheid aanwezige geschut en munitie op 1 januari 1939, alsmede de aangenomen minimum oorlogsvoorraad en de daaruit volgende tekorten dan wel overschotten., 23; 1 deel
    De aanbiedingsbrief werd niet aangetroffen.
  - Circulaire van de Directeur Materieel Landmacht inzake nadere aanwijzigingen omtrent het volgens het voorschrift Beheer Materieel Landmacht I (BML I) te voeren administratief beheer., 1940; 24; 1 stuk
  - Brief van de directeur Staatsbedrijf der Artillerie-Inrichtingen inzake de aanbieding van een verslag van het onderzoek naar de oorzaak van een brand in een munitievoorwagen 363 van 7 veld op 17 november 1939. Met bijlagen., 1940; 25; 1 stuk